臺灣高等法院民事判決
110年度上字第228號
上  訴  人  賴文欽  
訴訟代理人  桂大正律師
被 上訴 人  黃清山  
            黃文成  
            黃清海  
            黃清風  

共      同
訴訟代理人  高大凱律師
參  加  人  行政院農業委員會農田水利署

法定代理人  蔡昇甫   
訴訟代理人  官佑    
上列當事人間確認通行權存在等事件，上訴人對於中華民國109
年11月24日臺灣宜蘭地方法院108年度訴字第396號第一審判決提
起上訴，本院於111年9月13日言詞辯論終結，判決如下： 
    主  文
上訴駁回。
第二審訴訟費用由上訴人負擔。
參加訴訟費用由參加人負擔。
    事實及理由
一、上訴人主張：伊為宜蘭縣○○鄉○○○段000地號土地（下稱574
    地號土地）之共有人，574地號土地四周均未臨道路而為袋
    地，伊有通行被上訴人黃清海（下直稱其名）所有之同段57
    7-1地號土地（下稱577-1地號土地）如附圖1編號Ｂ、Ｃ部分
    面積48.91平方公尺以至公路之必要。爰依民法第787條第1
    項規定，求為命：⑴確認伊就577-1地號土地如附圖1編號Ｂ、
    Ｃ部分面積48.91平方公尺，有通行權存在。⑵被上訴人應容
    忍伊在第1項所示範圍之土地通行，並不得有任何禁止或妨
    害伊通行行為之判決（未繫屬本院部分，不予贅述）。關於
    反訴部分則以：574地號土地原所有人賴兩旺與577-1地號土
    地原所有人黃坤田及黃永樹曾達成互換土地使用協議（下稱
    系爭協議），由黃坤田及黃永樹將577-1地號土地東側提供5
    74地號土地通行，賴兩旺則將574地號土地西南側提供577-1
    地號土地排水，黃清海應受系爭協議拘束，故伊占用如附圖
    3編號Ａ部分土地並非無權占有等語置辯。
二、被上訴人則以：依上訴人方案通行面積達48.91平方公尺，
    依伊方案（路寬與上訴人方案均為2.09公尺）即通行如附圖
    2編號Ｅ、Ｆ、Ｇ部分及Ｈ、Ｉ、Ｊ部分，面積僅分別為24.54平方
    公尺及19.24平方公尺，是上訴人方案並非為對周圍地損害
    最少者，與民法第787條第2項規定不符，上訴人訴請確認就
    如附圖1編號Ｂ、Ｃ部分有通行權存在，自屬無據等語，資為
    抗辯。黃清海並於原審反訴主張：577-1地號土地為伊所有
    ，上訴人未經伊同意，在577-1地號土地如附圖3編號Ａ部分
    面積54.05平方公尺鋪設水泥，無權占用該部分土地，爰依
    民法第767條第1項前段規定，求為命上訴人應將577-1地號
    土地上如附圖3編號Ａ部分之水泥除去，並將該部分土地返還
    予伊之判決。
　　參加人陳述：同段594地號土地（下稱594地號土地）為伊管
    理，如上訴人須使用該水利用地，須依行政程序向伊提出申
    請許可。另594地號土地其現況水利設施為宜蘭縣政府所管
    之區域排水，針對此部分，須另向宜蘭縣政府依水利法第78
    條之3規定提出建造物申請等語。　　　　　
三、原審就本、反訴均為上訴人敗訴之判決，上訴人不服，提起
    上訴，並上訴聲明：⑴原判決關於命上訴人拆除水泥返還土
    地部分及駁回後開第3、4項部分廢棄。⑵上開廢棄部分，被
    上訴人在第一審之反訴及假執行之聲請均駁回。⑶確認上訴
    人就577-1地號土地如附圖1編號Ｂ、Ｃ部分面積48.91平方公
    尺，有通行權存在。⑷被上訴人應容忍上訴人在第3項所示範
    圍之土地通行，並不得有任何禁止或妨害上訴人通行之行為
    。被上訴人則答辯聲明：上訴駁回。
四、兩造不爭執之事實：
　㈠上訴人為574地號土地之共有人，權利範圍為5分之1，並有土
    地登記謄本可證（見本院卷第359、361頁）。　
　㈡上訴人於108年2月13日起訴時，現577-1地號土地所在範圍屬
    同段577地號土地（下稱577地號土地）之一部分，577地號
    土地當時共有人為黃清海、被上訴人黃文成、黃清山、黃清
    風。嗣於108年4月9日，577-1地號土地自577地號土地分割
    出來，所有人為黃清海，並有土地登記謄本可證（見原審宜
    簡字卷第15、16頁，訴字卷一第128、129頁）。　
　㈢574地號土地四周均未臨道路，係為袋地，並有本院準備程序
    筆錄可證（見本院卷第490頁）。
五、得心證之理由：
  ㈠按土地因與公路無適宜之聯絡，致不能為通常使用時，除因
    土地所有人之任意行為所生者外，土地所有人得通行周圍地
    以至公路；前項情形，有通行權人應於通行必要之範圍內，
    擇其周圍地損害最少之處所及方法為之，民法第787條第1項
    、第2項前段分別定有明文。又決定通行權範圍須斟酌之「
    擇其周圍地損害最少之處所及方法」，並不以現為道路，或
    係最近之聯絡捷徑為限；且如有多數周圍地可供通行，應比
    較各土地所有人可能受有之損害，擇其損害最少之處所通行
    之（最高法院103年度台上字第93號判決參照）。
　㈡經查，574地號土地北側可通行577-1地號土地而至林尾路，5
    77-1地號土地現種植香蕉。574地號土地東側可通行同段573
    地號土地（下稱573地號土地）、594地號土地、未登記土地
    、同鄉三民段352地號土地（下稱352地號土地）而至林尾路
    ，該區域現為林美資源回收站及林美生態池，此經本院及原
    審至現場勘驗明確，有勘驗筆錄、現場圖、現場照片可憑（
    見本院卷第423至447頁、原審訴字卷一第105至113頁），另
    經本院及原審囑託宜蘭縣宜蘭地政事務所測量屬實，有該地
    政事務所土地複丈成果圖在卷可資佐證（見本院卷第455、4
    57頁、原審訴字卷一第133、135頁）。是以，本件如採上訴
    人方案，通行577-1地號土地如附圖1編號Ｂ、Ｃ部分而至林尾
    路，通行面積將達48.91平方公尺。反之，本件如採被上訴
    人方案，通行573地號土地、594地號土地、未登記土地如附
    圖2編號Ｅ、Ｆ、Ｇ部分而至林尾路，通行面積為24.54平方公
    尺；另通行594地號土地、未登記土地、352地號土地如附圖
    2編號Ｈ、Ｉ、Ｊ部分而至林尾路，通行面積為19.24平方公尺
    ，通行面積均較上訴人方案明顯較小。再者，通行如附圖2
    編號Ｅ、Ｆ、Ｇ部分而至林尾路，現已有橋樑可為使用，通行
    如附圖2編號Ｈ、Ｉ、Ｊ部分而至林尾路，則須再架設橋樑並破
    壞宜蘭縣政府設置之木製扶手（見本院卷第437頁），額外
    增加通行成本及周圍地之損害。本院審酌上情，認上訴人通
    行如附圖2編號Ｅ、Ｆ、Ｇ部分而至林尾路，應屬對其周圍地損
    害最少之處所及方法，則上訴人訴請確認其就577-1地號土
    地如附圖1編號Ｂ、Ｃ部分面積48.91平方公尺，有通行權存在
    ，即非有據。
　㈢上訴人另主張：577-1地號土地如附圖1編號Ｂ、Ｃ部分具有公
    用地役關係云云。惟按所謂既成道路成立公用地役關係，首
    須為不特定之公眾通行所必要，而非僅為通行之便利或省時
    ；其次，於公眾通行之初，土地所有權人並無阻止之情事；
    其三，須經歷之年代久遠而未曾中斷，所謂年代久遠雖不必
    限定其期間，但仍應以時日長久，一般人無復記憶其確實之
    起始，僅能知其梗概為必要（最高法院89年度台上字第409
    號判決參照）。經查，自現場照片以觀（見本院卷第433、4
    35頁），如附圖1編號Ｂ、Ｃ部分其旁即為林尾路，其上水泥
    係上訴人於107年間向原法院就通行權爭執聲請定暫時狀態
    處分獲准後所鋪設，有原法院107年度裁全字第8號裁定可考
    （見原審宜簡字卷第18至22頁），僅係供上訴人或其家人通
    行之用，實難認有何為不特定之公眾通行所必要、年代久遠
    而未曾中斷等情，自與既成道路成立公用地役關係之要件未
    合。上訴人此部分主張，顯無可採。
　㈣再按所有人對於無權占有或侵奪其所有物者，得請求返還之
    ，民法第767條第1項前段著有規定。又以無權占有為原因，
    請求返還所有物之訴，苟被告對於原告就其物有所有權存在
    之事實，已無爭執，而僅以非無權占有為抗辯者，被告應就
    其抗辯有如何權源占有之事實證明之。如不能證明，應認原
    告之請求為正當（最高法院85年度台上字第1120號判決參照
    ）。經查，上訴人就577-1地號土地如附圖1編號Ｂ、Ｃ部分面
    積48.91平方公尺，並無通行權存在，已如前述。至上訴人
    所辯稱：賴兩旺與黃坤田及黃永樹曾達成系爭協議，由黃坤
    田及黃永樹將577-1地號土地東側提供574地號土地通行，賴
    兩旺則將574地號土地西南側提供577-1地號土地排水云云，
    惟未能提出確切證據可實其說，自無可取。上訴人就有如何
    權源占有之事實既不能舉證證明，則黃清海依民法第767條
    第1項前段規定，請求上訴人應將577-1地號土地上如附圖3
    編號Ａ部分之水泥除去，並將該部分土地返還予其，自屬有
    據。
六、綜上所述，關於本訴部分，上訴人依民法第787條第1項規定
    ，訴請⑴確認上訴人就577-1地號土地如附圖1編號Ｂ、Ｃ部分
    面積48.91平方公尺，有通行權存在。⑵被上訴人應容忍上訴
    人在第1項所示範圍之土地通行，並不得有任何禁止或妨害
    上訴人通行之行為，核非有據，應予駁回。關於反訴部分，
    黃清海依民法第767條第1項前段規定，請求上訴人應將577-
    1地號土地上如附圖3編號Ａ部分之水泥除去，並將該部分土
    地返還予其，為有理由，應予准許。原審就本訴及反訴，為
    上訴人該部分敗訴之判決，經核於法並無不合，上訴人仍執
    陳詞，指摘原判決該部分不當，求予廢棄改判，為無理由，
    應駁回其上訴。
七、本件事證已臻明確，兩造其餘攻擊防禦方法及未經援用之證
    據，經核與判決之結果不生影響，爰不逐一論述，附此敘明
    。　　
八、據上論結，本件上訴為無理由。依民事訴訟法第449條第1項
    、第78條、第86條第1項本文，判決如主文。
中　　華　　民　　國　　111 　年　　10　　月　　11　　日
                  民事第十庭    
                      審判長法  官  何君豪
                            法  官  高明德
                            法  官  張文毓
正本係照原本作成。
如不服本判決，應於收受送達後20日內向本院提出上訴書狀，其
未表明上訴理由者，應於提出上訴後20日內向本院補提理由書狀
（均須按他造當事人之人數附繕本）上訴時應提出委任律師或具
有律師資格之人之委任狀；委任有律師資格者，另應附具律師資
格證書及釋明委任人與受任人有民事訴訟法第466 條之1第1項但
書或第2項所定關係之釋明文書影本。如委任律師提起上訴者，
應一併繳納上訴審裁判費。
中　　華　　民　　國　　111 　年　　10　　月　　11　　日

                            書記官  劉文珠